【裁判字號】    97,上,945
【裁判日期】    980602
【裁判案由】    侵權行為損害賠償
【裁判全文】
臺灣高等法院民事判決                   97年度上字第945號
上  訴  人  甲○○
            戊○○○○○○○○
共      同
訴訟代理人  楊逸民律師
複 代理 人  徐慧齡律師
被 上訴 人  庚○○
            己○○○
            丁○○
            丙○○
            乙○○
共      同
訴訟代理人  余鐘柳律師
            許俊仁律師
上列當事人間侵權行為損害賠償事件，上訴人對於中華民國97年
8月13日臺灣基隆地方法院97年度訴字第252號判決提起上訴，本
院於98年5月12日言詞辯論終結，判決如下：
    主      文
原判決關於命上訴人連帶給付被上訴人己○○○超過新臺幣參拾
伍萬元本息部分及連帶給付被上訴人庚○○、丁○○、丙○○、
乙○○各超過新臺幣貳拾萬元部分本息部分，及該部分假執行之
宣告，暨除確定部分外訴訟費用之裁判均廢棄。
上開廢棄部分，被上訴人在第一審之訴及其假執行之聲請均駁回
。
其餘上訴駁回。
第一、二審訴訟費用除確定部分外，由上訴人連帶負擔二分之一
，餘由被上訴人負擔。
    事實及理由
一、被上訴人起訴主張：上訴人甲○○受僱於上訴人陳嘉銘即獨
    資商號東榕建材行，於民國96年9月1日上午9 時許，於駕駛
    執照吊銷後駕駛車號6335-KT 號小貨車 (下稱系爭小貨車）
    ，因疏未注意車前狀況，撞及被害人陳秋所騎腳踏車，致
    陳秋人車倒地受傷，經送醫仍不治死亡。被上訴人己○○
    ○為被害人之配偶，其餘被上訴人則為被害人之子女，被上
    訴人己○○○因上開事實支出殯葬費用，並受有精神上痛苦
    ，其餘被上訴人則亦均受有精神上痛苦，為此依民法第 184
    條第1項、第188條第1項、第192條第1項、第194條規定，於
    原審聲明：上訴人應連帶給付被上訴人己○○○新台幣（以
    下同）1,361,400 元本息，上訴人應連帶給付被上訴人庚○
    ○、丁○○、丙○○、乙○○各50萬元本息，並陳明願供擔
    保請准宣告假執行。（原審判命上訴人應連帶給付被上訴人
    己○○○65萬元，及連帶給付被上訴人庚○○、丁○○、丙
    ○○、乙○○各50萬元及自上訴人陳嘉銘自97年2月21 日起
    、甲○○自92年3月2日起，均至清償日止，按週年利率百分
    之五計算之利息，並駁回被上訴人其餘之訴。上訴人對其敗
    訴部分，提起上訴，而被上訴人就其敗訴部分則未上訴，此
    部分已確定。）並為答辯聲明：上訴駁回。
二、上訴人則以：上訴人甲○○駕駛系爭小貨車遵守道路速限，
    然被害人騎腳踏車從右側巷子往道路中間分隔線逆向前進，
    致上訴人閃避不及而互撞。上訴人已確實遵守交通規則並無
    過失可言，縱有過失，亦屬被害人過失較大。上訴人陳嘉銘
    所營之東榕建材行資本額僅15萬元，亦積欠多家銀行貸款，
    又受到廠商倒債，另需扶養3 名子女，每月所得僅能勉強維
    持家計，故衡量兩造財產、教育等，被上訴人主張之慰撫金
    顯然過高。且本件車禍理賠部分，已由被上訴人己○○○領
    取理賠金150 萬元，因被上訴人為受害人之子女及配偶，故
    每人應扣除30萬元之理賠金等語資為抗辯。並為上訴聲明：
    (一)原判決不利於上訴人部分廢棄。(二)上開廢棄部分，被上訴
    人在第一審之訴暨假執行之聲請均駁回。
三、系爭車禍係因受僱於上訴人陳嘉銘之上訴人甲○○駕駛車號
    6335-KT 號自用小貨車於送貨途中與被害人騎乘之腳踏車發
    生撞擊，致被害人因車禍造成低血容積休克、外傷後內出血
    、雙側血胸及骨盆骨骨折而不治死亡之事實，為兩造不爭執
    ，且有臺灣基隆地方法院檢察署96年度相字第354 號相驗卷
    宗（下稱相驗卷）可稽，堪信為真實。被上訴人另主張：被
    害人不是逆向行駛，而係要穿越馬路，被害人並無過失，被
    上訴人己○○○為被害人支出殯葬費，及其餘被上訴人均受
    有精神上痛苦，上訴人則否認有過失，並以上開情詞置辯。
    是以本件兩造爭執要點即在於：(一)上訴人甲○○對於系爭車
    禍之發生是否有過失？被害人是否與有過失？(二)被上訴人得
    請求之損害賠償額為多少？茲析述如下。
四、上訴人甲○○對於系爭車禍之發生是否有過失？被害人是否
    與有過失？
  (一)按行經設有彎道、坡路、狹路、狹橋、隧道、學校、醫院標
    誌之路段、道路施工路段、泥濘或積水道路、無號誌之交岔
    路口及其他人車擁擠處所，或因雨霧致視線不清或道路發生
    臨時障礙，均應減速慢行，作隨時停車之準備；又汽車行駛
    時，駕駛人應注意車前狀況，並隨時採取必要之安全措施，
    道路交通安全規則第93條第1項第2款、第94條第3 項分別定
    有明文，此為一般駕駛人所具有之交通常識，及駕駛時應注
    意並能注意遵守之事項，亦為上訴人甲○○行為時之行車注
    意義務。而依案發當時為晴天、日間有自然光線、路面乾燥
    、無缺陷、無障礙物，事發地點之道路型態係三岔路，事故
    位置係交岔口附近等情形，有道路交通事故調查報告表附於
    上開相驗卷可稽（見相驗卷第12頁），故上訴人甲○○行至
    事故地點時，應減速慢行，且當時並無不能注意之情事。而
    上訴人甲○○於警訊時稱：「 (問：發現危險時距離對方多
    遠？採取何種反應措施？)大約20 公尺前我就看到那部腳踏
    車逆向迎面而來。我有往左邊閃避。」，於偵查中供稱：「
    （問：你有看到死者從巷道出來？）有，轉過來他有看到，
    我以為他要到對向車道，沒想到他逆向過來。」（見相驗卷
    第33頁背面），而依現場照片（見相驗卷第26-28 頁）所示
    ，被害人腳踏車前輪遭撞擊變形，而系爭小貨車之左前車頭
    凹損及前擋風玻璃龜裂，足見撞擊力之大。且證人吳祥福亦
    於警訊中證稱：「（問：當天上午9 時許你有無記得發生何
    事？）我與我店員2人共3人，正在賣麵線，忽然聽到有一台
    貨車呼嘯而過，加油聲音很大，我與店員說這台貨車經過十
    字路口開這麼快幹嘛，就馬上碰的一聲，轉頭一看就看到有
    一名老人和腳踏車倒在路上，那台剛經過我攤販前加油聲音
    很大的貨車，停在老人腳踏車前，……。」等語（見臺灣基
    隆地方法院檢察署97年度偵字第102 號偵查卷，下稱偵查卷
    ，第2 頁背面），顯見上訴人甲○○行經交岔路口附近，疏
    未注意減速慢行，亦未注意車前狀況，以致發現被害人騎駛
    腳踏車對向而來時已煞停不及，造成小貨車擦撞被害人之腳
    踏車，使被害人倒地受傷後不治死亡，上訴人甲○○顯有應
    注意、能注意而不注意之過失甚明，且其過失與被害人之死
    亡結果間具有相當因果關係，就此臺灣省基宜區行車事故鑑
    定委員會亦同此認定，有該會96年11月28日基宜鑑字第0965
    002697號函附之鑑定意見書可稽（見相驗卷第63-64 頁），
    且上訴人甲○○於所犯業務過失致死罪審理中亦自白承認犯
    罪（見原法院97年度交訴字第4號卷第19 頁筆錄），故上訴
    人於本件辯稱上訴人甲○○並無過失云云，委無足採。
  (二)又慢車（含腳踏車）行駛，應遵守道路交通標誌、標線、號
    誌之指示，並服從交通指揮人員之指揮，道路交通安全規則
    第124條第1項亦定有明文。又依相驗卷內現場圖及現場照片
    所示：腳踏車右倒在基隆市○○街由福五街往福二街方向車
    道上，腳踏車前輪變形扭曲，系爭小貨車斜停在行駛方向車
    道上，右前、後車路距右側白實線分別為2.4公尺、2.0公尺
    ，其後留有左剎車痕長4.6 公尺在分向限制線缺口處，右剎
    車痕長7.7公尺，剎車痕起點距右側白實線2.0公尺，自小貨
    車左側擋風玻璃龜裂，左前面板凹陷。可認本件被害人係沿
    中線逆向騎駛腳踏車，亦有未遵守道路交通標誌、標線之疏
    失，故上訴人辯稱被害人與有過失，尚稱可採。
  (三)本院審酌上訴人甲○○駕駛自小客車行經交岔路口，未減速
    慢行，作隨時停車之準備，及未注意車前狀況並隨時採取必
    要之安全措施，而被害人則係沿中線逆向騎駛腳踏車，認被
    害人與上訴人甲○○各應負百分之50責任。
五、被上訴人得請求之損害賠償金額為多少？
  (一)殯葬費部份:
    按受僱人因執行職務，不法侵害他人之權利者，由僱用人與
    行為人連帶負損害賠償責任。不法侵害他人致死者，對於支
    出醫療及增加生活上需要之費用或殯葬費之人，亦應負損害
    賠償責任。民法第188條第1項、第192條1項分別定有明文。
    上訴人甲○○係受僱於上訴人陳嘉銘，且於執行職務中，不
    法侵害被害人陳秋致死，是支出被害人殯葬費之被上訴人
    己○○○自得對上訴人請求賠償此部分之支出。被上訴人己
    ○○○主張其因被害人身亡而支出殯葬費用，經原審認於30
    萬元之範圍內，核屬有據，兩造於本院審理時均表明對此金
    額並無意見 (見本院卷第83頁)，則此部分應堪認定。
  (二)慰撫金部分:
    按不法侵害他人致死者，被害人之父、母、子、女及配偶，
    雖非財產上之損害，亦得請求賠償相當之金額。民法第 194
    條定有明文。慰撫金之多寡，應斟酌雙方之身分、地位、資
    力與加害之程度及其他各種情形核定相當之數額，其金額是
    否相當，自應依實際加害情形與被害人所受之痛苦及雙方之
    身分、地位、經濟狀況等關係決定之。被上訴人主張起訴時
    係考慮被上訴人之父與有過失，且因已領取第三人責任險理
    賠共150 萬元，故主動酌減，認被上訴人得請求之慰撫金酌
    減前為各100 萬元。查被上訴人己○○○晚年喪偶，可認確
    受有精神上之痛苦，其餘被上訴人為被害人的子女，同受喪
    父之痛，本院審酌被上訴人係小學畢業、現已退休，庚○○
    與丁○○均係專科畢業、庚○○現為私人公司總經理，丁○
    ○係私人公司董事、業務專員，陳淑禎係高職畢業、現任專
    櫃專員，乙○○係高中畢業、現任私人公司董事（見本院卷
    95頁），兩造之財產所得狀況（見稅務電子閘門財產所得調
    件明細表，本院卷28-64 頁），和上訴人陳嘉銘經營有東榕
    建材行，而另一上訴人甲○○現值壯年、僅國小畢業，及上
    訴人甲○○與被害人之過失程度等情後，認為被上訴人因系
    爭事故所生之非財產上之損害，各以100萬元為適當。
  (三)再按損害之發生或擴大，被害人與有過失者，法院得減輕賠
    償金額，或免除之，民法第217定有明文。又民法第192條第
    1 項規定不法侵害他人致死者，對於支出殯葬費之人，亦應
    負損害賠償責任，係間接被害人得請求賠償之特例。此項請
    求權，自理論言，雖係固有之權利，然其權利係基於侵權行
    為之規定而發生，自不能不負擔直接被害人之過失，倘直接
    被害人於損害之發生或擴大與有過失時，依公平之原則，亦
    應有民法第217條過失相抵規定之適用（參見最高法院73 年
    台再字第182 號判例）。依同一法理，於被害人之配偶、子
    女，依民法第194 條請求非財產上之損害賠償時，亦有過失
    相抵之適用。本件上訴人甲○○係受僱於上訴人陳嘉銘且於
    執行職務中侵害他人權益、及被害人就系爭事故之發生有百
    分之50之過失已如前述。故被上訴人己○○○所受損害金額
    為65萬元〔計算式：（殯葬費30萬元＋慰撫金100萬元）×5
    0%＝65萬元〕。其餘被上訴人為各50萬元（計算式：慰撫金
    100萬元×50%＝50萬元）。
  (四)被上訴人5 人於被害人車禍後，已領取汽機車第三人責任險
    保險理賠金共150 萬元，為被上訴人所不爭執，而依強制汽
    車責任保險法第32條規定：「保險人依本法所為之保險給付
    ，視為被保險人損害賠償金額之一部分；被保險人受賠償請
    求時，得扣除之。」；及同法第11條第1項第2款第2目、第2
    項復規定，父母、子女及配偶得向保險人請求保險給付，同
    一順位之遺屬有數人時，按人數平均分配保險給付之相關規
    定，被上訴人5人既已領取保險金150萬元，則每人可均分30
    萬元之保險金，應各自就其所受損害額內扣除之。則扣除後
    ，被上訴人己○○○得請求35萬元（65萬－30萬＝35萬），
    其餘被上訴人各得請求20萬元（50萬－30萬＝20萬）。
六、從而，被上訴人基於侵權行為損害賠償請求權，請求上訴人
    連帶給付，被上訴人己○○○請求35萬元，其餘被上訴人各
    請求20萬元，及自刑事附帶民事訴訟起訴狀繕本送達翌日，
    即上訴人陳嘉銘自97年2月21日起、上訴人甲○○自97年3月
    2日起，均至清償日止，按週年利率百分之5計算之法定遲延
    利息，為有理由，應予准許。被上訴人逾此部分之請求，為
    無理由，不應准許。原審就超過上開應准許部分，為上訴人
    敗訴之判決，並為假執行之宣告，自有未洽。上訴意旨就此
    部分指摘原判決不當，求予廢棄改判，為有理由。至於上開
    應准許部分，原審判命上訴人給付，並為假執行之宣告，核
    無違誤，上訴意旨，就此部分，仍執陳詞，指摘原判決不當
    ，求予廢棄，為無理由，應駁回其上訴。
七、本件事證已臻明確，兩造其餘攻擊、防禦方法及未經援用之
    證據，經本院審酌後認對判決結果不生影響，爰不一一論列
    ，附此敘明。
八、據上論結，本件上訴為一部有理由，一部無理由，爰判決如
    主文。
中    華    民    國    98    年     6    月    2     日
                    民事第十七庭
                          審判長法  官  藍文祥
                                法  官  吳燁山
                                法  官  陳麗芬
正本係照原本作成。
不得上訴。
中    華    民    國    98    年    6     月    2     日
                                書記官  張永中


司法院資訊處製作；財團法人民間司法改革基金會備份。
